【裁判字號】    99,交抗,315
【裁判日期】    990901
【裁判案由】    聲明異議
【裁判全文】
臺灣高等法院高雄分院刑事裁定         99年度交抗字第315號
抗 告 人即
原處分機關  高雄市政府交通局
代  表  人  甲○○
受 處 分人  乙○○
上列抗告人因受處分人違反道路交通管理處罰條例聲明異議案件
，不服臺灣高雄地方法院中華民國99年7 月6 日裁定（99年度交
聲字第1364號），提起抗告，本院裁定如下：
    主  文
抗告駁回。
    理  由
一、本案經本院審理結果，認原審裁定認事、用法均無違誤，應
    予維持，並引用原審裁定之理由，如附件所示。
二、抗告意旨略以：道路交通管理處罰條例裁處吊扣駕駛執照之
    目的，並非僅為處罰該違規之行為人，尚有暫時禁止其於道
    路上駕駛，以免短期內再犯之寓意，而危及一般用路者，此
    一考量公眾用路安全之立法，與個人生存、工作權之保障，
    兩相權衡所保獲之利益，堪認吊扣駕駛執照之規定，尚在立
    法機關之立法裁量權限範圍內，並無顯然侵害受處分人之生
    存權及工作權。準此，本案除依上開條例第35條第1 項規定
    罰鍰新台幣4 萬5 千元（因聲明異議人已緩起訴處分向公益
    團體支付新台幣5 萬元整，自有行政罰法第26條第1 項規定
    ，故罰鍰予以免罰）外，並應吊扣其駕駛執照2 年，抗告人
    依上揭規定對受處分人所為之該裁罰，並無違誤。另依道路
    交通管理處罰條例第67條第6 項規定：「汽車駕駛人違反本
    條例規定，應受吊扣駕駛執照處分，於汽車駕駛人係無駕駛
    執照駕車者，在所規定最長吊扣期間內，不得考領駕駛執照
    。」準此，本件受處分人既係酒後駕駛普通重型機車違反上
    開規定而遭取締，依法即應吊扣重型機車駕駛執照，而本件
    受處分人並未執有重型機車駕駛執照，因此關於吊扣機車駕
    駛執照24個月部分，請撤銷原裁定，改裁定諭知受處分人禁
    考重型機車駕駛執照24個月，以維法令平等原則等語。
三、按道路交通管理處罰條例第68條於民國94年11月23日修正通
    過，於94年12月14日修正公布，於95年3 月1 日施行，由原
    條文：「汽車駕駛人，因違反本條例及道路交通安全規則之
    規定，受吊扣或吊銷駕駛執照處分時，吊扣或吊銷其持有各
    級車類之駕駛執照」，修正為：「汽車駕駛人，因違反本條
    例及道路交通安全規則之規定，受吊銷駕駛執照處分時，吊
    銷其持有各級車類之駕駛執照」，修正後之新法已將「吊扣
    」之連坐規定排除在外。觀其修法意旨，係以原條文將違規
    駕駛人所持有之各級車類駕駛執照一併吊扣或吊銷，失之過
    苛，影響人民工作及生活甚鉅為由，而刪除吊扣駕駛人駕駛
    執照時，應吊扣駕駛人持有各級車類駕駛執照之規定。是依
    現行道路交通管理處罰條例，已無得吊扣駕駛人所持有「各
    級車類」駕駛執照之依據存在。
四、又本件受處分人乙○○係酒後駕駛車號BFG-490 重型機車違
    規肇事，而致人受傷，原處分機關則處罰吊扣受處分人所考
    領之普通自用小客車駕駛執照24個月。然行政行為採取之方
    法所造成之損害，本不得與欲達成目的之利益顯失均衡，行
    政程序法第7 條第3 款、行政罰法第18條等規定可參，則原
    處分機關吊扣受處分人之小客車駕照，雖可達成限制受處分
    人繼續駕駛普通小型車類之目的，惟亦同時造成限制受處分
    人駕駛其他各級車類行駛之結果，所造成之損害已與欲達成
    目的之利益顯失均衡。且依上開所述修正後即本件行為時之
    新法，既然已將「吊扣」各級車類規定刪除，則本件原處分
    機關裁處吊扣受處分人小型客車駕駛執照24個月之處分，即
    已逾道路交通管理處罰條例第68條規範。
五、原裁定因審酌本件受處分人既係駕駛重型機車違規，自不得
    逾越法律之規定，不分車級車種，併將受處分人之自小客車
    駕駛執照予以吊扣。從而，認本件異議為有理由，並以受處
    分人對應參加道路交通安全講習部分，雖未提起異議，然此
    部分與其交通違規行為是否存在無從分離，而裁定將原處分
    全部撤銷，並自為「乙○○汽車駕駛人，駕駛汽車經測試檢
    定酒精濃度超過規定標準，因而肇事致人受傷，吊扣普通重
    型機器腳踏車駕駛執照2 年，並接受道路交通安全講習。」
    之諭知，經核即無違誤，抗告人仍執陳詞提起抗告，並無理
    由，應予駁回。另按，處罰機關收到舉發違反道路交通管理
    事件有關文書等物件後，應設簿或輸入電腦登記，違反道路
    交通管理事件統一裁罰基準及處理細則第31條前段既定有明
    文，則受處分人是否於吊扣期間重複考照，相關考領、核照
    之監理機關，基於其管理職責，自當明瞭，於其執行亦無窒
    礙之處，是抗告人所請將原裁定撤銷，併予諭知受處分人禁
    考重型機車駕駛執照24個月云云，核無必要，附此敘明。
據上論斷，應依道路交通案件處理辦法第26條，刑事訴訟法第41
2 條，裁定如主文。
中    華    民    國    99    年    9     月    1     日
                  刑事第三庭    審判長法  官  莊崑山
                                      法  官  張意聰
                                      法  官  莊松泉
以上正本證明與原本無異。
本裁定不得再抗告。
中    華    民    國    99    年    9     月    2     日
                                      書記官  葉淑華
【附件】
臺灣高雄地方法院交通事件裁定        99年度交聲字第1364號
原處分機關  高雄市政府交通局
異  議  人  乙○○  男  民國○○年○月○日生
                    身分證統一編號：Ｚ000000000號
                    住高雄市鼓山區○○○路673巷54號
上列異議人因違反道路交通管理處罰條例案件，對於高雄市政府
交通局中華民國99年5 月5 日所為處分（原處分案號：高市交裁
字第裁32-B00000000號）聲明異議，本院裁定如下：
    主  文
原處分撤銷。
乙○○汽車駕駛人，駕駛汽車經測試檢定酒精濃度超過規定標準
，因而肇事致人受傷，吊扣其普通重型機器腳踏車駕駛執照貳年
，並接受道路交通安全講習。
    理  由
一、聲明異議意旨略以：異議人前於民國98年2 月24日因酒後駕
    駛機車，經檢察官為緩起訴處分確定，異議人並已履行緩起
    訴處分命向公益團體支付新臺幣（下同）5 萬元。詎原處分
    機關就同一案件，重複裁處異議人罰鍰4 萬5 千元，且異議
    人係騎乘機車違規，原處分機關吊扣異議人之汽車駕駛執照
    ，影響謀生，為此聲明異議，請求撤銷原處分等語。
二、經查：
  (一)異議人即受處分人乙○○（下稱異議人）於98年2 月24日14
    時30分許，酒後駕駛車號BFG-490 號重機車，行經高雄市前
    金區○○○路與自強三路口，撞及案外人曾瓊玉所駕駛車號
    YEB-610 號機車，致曾瓊玉受有左小腿挫傷腫痛、左手肘擦
    傷之傷害。經警到場處理，測得異議人呼氣中酒精濃度為每
    公升0.80毫克，超過規定標準（每公升0.55毫克以上），乃
    就交通違規部分掣單舉發，並就所涉刑法第185 條之3 公共
    危險罪嫌部分（過失傷害部分未據告訴），報請臺灣高雄地
    方法院檢察署檢察官偵查。經檢察官以98年度偵字第8511號
    為緩起訴處分，緩起訴期間為1 年，並應向高雄市觀護志工
    協進會毒品減害專戶支付5 萬元，及參加法治教育1 場次。
    緩起訴處分於98年4 月9 日確定，異議人已於98年6 月3 日
    繳納5 萬元完畢，並另易服社會勞動。原處分機關則於上開
    緩起訴處分期間屆滿後，復於99年5 月5 日以高市交裁字第
    裁32-B00000000號違反道路交通管理事件裁決書，就同一事
    實裁處異議人罰鍰4 萬5 千元，吊扣其駕駛執照24個月，並
    應參加道路交通安全講習之行政罰等情，為異議人所自承（
    見本院交聲卷第5-6 頁聲明異議狀所載），且經本院調取上
    開刑事案件卷宗查閱無誤，復有酒精濃度測試單、診斷證明
    書、道路交通事故現場圖、調查報告表、談話紀錄表、現場
    照片、臺灣高雄地方法院檢察署檢察官98年度偵字第8511號
    緩起訴處分書、臺灣高等法院高雄分院檢察署98年度上職議
    字第1485號處分書、兆豐國際商業銀行存款憑條副本聯、本
    院公務電話記錄、臺灣高雄地方法院檢察署自行收納款項統
    一收據、高雄市政府警察局舉發違反道路交通管理事件通知
    單、高雄市政府交通局違反道路交通管理事件裁決書在卷可
    稽（見本院交聲卷第90、97、80、81-84 、85-88 、98-104
    、23-24 、25、46、19、9 、8 頁）。此部分之事實，均堪
    認定。
  (二)按汽車駕駛人，駕駛汽車經測試檢定酒精濃度超過規定標準
    者，處新臺幣1 萬5 千元以上6 萬元以下罰鍰，並當場移置
    保管該汽車及吊扣其駕駛執照1 年；因而肇事致人受傷者，
    並吊扣其駕駛執照2 年；致人重傷或死亡者，吊銷其駕駛執
    照，並不得再考領。又汽車駕駛人，有道路交通管理處罰條
    例第35條第1 項規定之情形者，應接受道路交通安全講習，
    道路交通管理處罰條例第35條第1 項第1 款、第24條第1 項
    第2 款定有明文。惟「一行為同時觸犯刑事法律及違反行政
    法上義務規定者，依刑事法律處罰之。但其行為應處以其他
    種類行政罰或得沒入之物而未經法院宣告沒收者，亦得裁處
    之」，行政罰法第26條第1 項規定明確。其立法理由明載：
    「依刑事法律處罰一行為同時觸犯刑事法律及違反行政法上
    義務規定時，由於刑罰與行政罰同屬對不法行為之制裁，而
    刑罰之懲罰作用較強，故依刑事法律處罰，即足資警惕時，
    實無一事二罰再處行政罰之必要。且刑事法律處罰，由法院
    依法定程序為之，較符合正當法律程序，應予優先適用」。
  (三)次按刑事訴訟法第253 條之1 之緩起訴處分，其中檢察官命
    受處分人為金錢給付部分，得為民事強制執行名義，受處分
    人因上開緩起訴處分而剝奪其財產權，性質上屬於干預人民
    自由、權利之處分，與刑事制裁無異，實質上仍屬刑事處罰
    ，此與不起訴處分之性質，迥不相同。況行政罰法第26條第
    2 項之規定，既未將「緩起訴處分」列舉其中，本於例外規
    定從嚴解釋之法理，自不得將該條項所明定之「不起訴處分
    」，擴及性質並非相同之緩起訴處分。依上說明，緩起訴處
    分所命受處分人為金錢給付部分，自有行政罰法第26條第1
    項「一事不二罰」規定之適用。受處分人因酒後駕駛汽車之
    行為，同時觸犯刑事法律及違反行政法上義務規定，如經檢
    察官為緩起訴處分命其履行支付一定金額，受處分人並已履
    行完畢時，即屬已受實質上之刑事處罰，行政機關自不得就
    已履行緩起訴處分所命支付之金額部分重複處罰。
  (四)另按修正前道路交通管理處罰條例第68條原規定：「汽車駕
    駛人，因違反本條例及道路交通安全規則之規定，受吊扣或
    吊銷駕駛執照處分時，吊扣或吊銷其持有各級車類之駕駛執
    照」。惟該規定業於94年12月14日修正，並於95年3 月1 日
    施行。修正後已刪除關於「吊扣」之文字，修正理由係以原
    條文將違規駕駛人所持有之各級車類駕駛執照一併吊扣或吊
    銷，失之過酷，影響人民工作及生活甚鉅，故刪除原條文關
    於「吊扣」之文字，即已廢止「受吊扣駕駛執照處分時，吊
    扣其持有各級車類之駕駛執照」之規定。依修正後該條規定
    ，受吊扣駕駛執照處分時，僅得吊扣違規當時所駕車類之駕
    駛執照，已無吊扣其持有各級車類駕駛執照之法律依據。
  (五)本件異議人上開酒後駕駛重機車之交通違規行為，屬同時觸
    犯刑事法律（刑法第185 條之3 公共危險罪）及違反行政法
    上義務規定（道路交通管理處罰條例第35條第1 項第1 款駕
    駛汽車經測試檢定酒精濃度超過規定標準，因而肇事致人受
    傷）之行為，且同一事實業經檢察官為緩起訴處分確定，異
    議人已向檢察官指定之高雄市觀護志工協進會毒品減害專戶
    支付5 萬元，及易服社會勞動，已產生實質刑罰之效果。原
    處分機關就異議人已支付之5 萬元部分，即不得重複裁罰。
    原處分重複裁處異議人罰鍰4 萬5 千元部分，有違行政罰法
    第26條第1 項關於一事不二罰之規定，自非合法。至於吊扣
    駕駛執照、道路交通安全講習部分，則分屬剝奪資格及警告
    性處分，即行政罰法第2 條第2 款、第4 款所定之其他種類
    行政罰，依同法第26條第1 項但書之規定，固得併予裁罰，
    惟依現行道路交通管理處罰條例第68條之規定，僅得吊扣違
    規當時所駕車類之駕駛執照（即普通重型機器腳踏車駕駛執
    照），不得執行吊扣其他車類駕駛執照。
三、綜上所述，原處分關於裁處異議人罰鍰4 萬5 千元部分，違
    反行政罰法第26條第1 項前段之規定，異議人聲明異議，為
    有理由，且聲明異議屬司法救濟途徑，由法院審查異議人所
    涉之交通違規事實是否成立及原處分所適用之法條是否正確
    ，故於原處分違法時，法院應自為處分，並就罰鍰、吊扣駕
    駛執照及道路交通安全講習等處罰效果，一併重新諭知。本
    件原處分既有上開可議，即屬無可維持，應由本院將原處分
    全部撤銷，並自為諭知吊扣異議人普通重型機器腳踏車駕駛
    執照貳年（不得執行吊扣其他車類駕駛執照），並接受道路
    交通安全講習之裁定。
四、依道路交通案件處理辦法第20條，道路交通管理處罰條例第
    87條第2 項、第35條第1 項第1 款、第24條第1 項第2 款，
    裁定如主文。
中    華    民    國    99    年    7     月    6     日
                          交通法庭    法  官  林柏壽
以上正本係照原本作成。
如不服本裁定，應於收受送達後5 日內向本院提出抗告狀。
中    華    民    國    99    年    7     月    6     日
                                      書記官  洪嘉慧

司法院資訊處製作；財團法人民間司法改革基金會備份。
